【裁判字號】    98,聲,567
【裁判日期】    981228
【裁判案由】    定應執行刑
【裁判全文】
臺灣臺東地方法院刑事裁定               98年度聲字第567號
聲  請  人  臺灣臺東地方法院檢察署檢察官
受  刑  人  甲○○
                    現於臺灣臺東監獄
上列聲請人因受刑人數罪併罰有二裁判以上，聲請定其應執行之
刑（98年度執聲字第483號），本院裁定如下：
    主  文
甲○○所犯如附表編號一至二不應減刑之罪所處之刑，與附表編
號三已減刑之罪所處之刑，應執行有期徒刑柒月，如易科罰金，
以銀元參佰元即新臺幣玖佰元折算壹日。
    理  由
一、本件聲請意旨略以：受刑人甲○○因犯侵占等三罪，先後判
    決確定如附表1至3所載，應依刑法第53條、第51條第5款規
    定，定其應執行之刑，爰依刑事訴訟法第477條第1項聲請裁
    定，並依大法官解釋第662號為易科罰金標準之諭知等語。
二、按數罪併罰，有二裁判以上者，依刑法第51條規定，定其應
    執行刑，刑法第53條亦有明定。又按受刑人行為後，刑法業
    經修正，並於94年2月2日，經總統以華總一義字第09400014
    901號令公布，且自95年7月1日施行，修正後刑法第2條第1
    項規定：「行為後法律有變更者，適用行為時之法律。但行
    為後之法律有利於行為人者，適用最有利於行為人之法律。
    」（刑法第2條第1項固經修正，惟其僅係新、舊法之比較適
    用原則之宣示性指導原則，並非實體刑罰法律，自不生行為
    後法律變更之比較適用問題，應逕予適用修正後之此一規定
    ），則就屬於法律變更（即犯罪成立要件及其處罰效果之內
    容作修正或廢止）部分，自應就有利或不利於被告之一切相
    關情狀，綜合全部結果而為比較，以定其應適用之法律。本
    件受刑人於裁判確定前犯如附表所載之罪，其中附表編號1
    ，均係於95年7月1日刑法修正後所犯，而編號2至3則係於95
    年7月1日刑法修正前所犯，而刑法第51條第5款原係規定：
    「宣告多數有期徒刑者，於各刑中之最長期以上，各刑合併
    之刑期以下，定其刑期。但不得逾二十年。」；惟修正後刑
    法第51條第5款則規定：「宣告多數有期徒刑者，於各刑中
    之最長期以上，各刑合併之刑期以下，定其刑期。但不得逾
    三十年。」，兩相比較，修正後之規定並非較有利於行為人
    ，又「新法第五十一條第二款增訂罰金與死刑併予執行；第
    五款提高多數有期徒刑合併應執行之刑不得逾三十年，新法
    施行後，應依新法第二條第一項之規定，適用最有利於行為
    人之法律。裁判確定前犯數罪，其中一罪在新法施行前者，
    亦同」（最高法院95年度第8次刑事庭會議決議參照）。
三、至修正前刑法第41條第2項規定，併合處罰之數罪，均得易
    科罰金，其應執行之刑逾6月者，亦得易科罰金；然修正後
    之刑法第41條第2項規定，如均經宣告得以易科罰金之刑度
    ，經合併定其應執行之刑如逾有期徒刑6月者，則併合處罰
    之數罪均不得易科罰金，相較於修正前仍得易科罰金之規定
    ，顯然新法對被告較為不利。審之定執行刑之立法意旨，一
    方面為執行刑之便利，他方面係為受刑人之利益，若數罪併
    罰，部分犯罪行為在舊法，部分犯罪行為在新法，裁判在新
    法施行後，如各罪均合於易科罰金，參酌95年6月14日新修
    正公佈之刑法施行法第3條之1第3項：「於九十四年一月七
    日刑法修正施行前犯併合處罰數罪中之一罪，且該數罪均符
    合第四十一條第一項得易科罰金之規定者，適用九十年一月
    四日修正之刑法第四十一條第二項規定。」之規定，於併合
    處罰之數罪有前述情形且定應執行之刑逾6月者，自應採最
    有利於行為人之修正前刑法第41條第2項規定，仍得易科罰
    金，且應依修正前刑法第41條第1項前段規定，定其易科罰
    金之折算標準（見臺灣高等法院暨所屬法院因應新修正刑法
    施行座談會提案第5號法律問題(三)，見該座談會彙編第59
    至63頁）。復依司法院釋字第662號解釋：「中華民國94年
    2月2日修正公佈之現行刑法第41條第2項，關於數罪併罰，
    數宣告刑均得易科罰金，而定應執行刑之刑逾6個月者，排
    除適用同條第一項得易科罰金之規定部分，與憲法第23條規
    定有違，並與本院釋字第366號解釋意旨不符，應自本解釋
    公佈之日起失其效力。」故對於數罪併罰，數宣告刑均得易
    科罰金，而定應執行之刑超過6個月之案件，依司法院釋字
    第366號、662號解釋意旨，仍得易科罰金。
四、又衡諸定執行刑之立法意旨，除為執行刑之方便，並係為受
    刑人之利益，若受刑人所犯各罪，易科罰金之折算標準不同
    時，自應依刑法第2條第1項規定，擇有利於受刑人之折算標
    準（最高法院84年度台非字第452號判決要旨參照）。按數
    罪併罰有二以上裁判，其易刑折算標準不同，均已確定，減
    刑後合併定執行刑時，其易刑之折算標準，依刑法第2條第1
    項但書意旨，選擇最有利於受刑人之折算標準定之，法院辦
    理96年減刑案件應行注意事項第34項定有明文。關於易科罰
    金之折算標準，修正後刑法第41條第1項修正提高為「以新
    臺幣1,000元、2,000元、3,000元折算1日」，並刪除「因身
    體、教育、職業或家庭之關係，執行顯有困難者」之條件，
    而修正前刑法第41條第1項規定「得以1元以上3元以下折算1
    日（復依已廢止之修正前罰金罰鍰提高標準條例第2條規定
    ，係就原定數額提高為100倍折算1日即銀元100元以上300元
    以下折算1日，換算為新臺幣為300元以上900元以下折算1日
    ）」，故關於易科罰金折算標準，以修正前之折算標準對被
    告較為有利。茲附表編號1之罪，有期徒刑易科罰金折算標
    準，適用修正後刑法第41條第1項之規定，以新臺幣壹仟元
    折算壹日；而附表編號2、3之罪，有期徒刑易科罰金折算標
    準，則適用修正前刑法第41條第1項、廢止前罰金罰鍰提高
    標準條例第2條，以銀元參佰元即新臺幣玖佰元折算壹日。
    自應就易科罰金折算標準為新舊法比較。揆諸上揭說明，本
    件定應執行刑後之易科罰金折算標準，以依修正前刑法第41
    條第1項前段、廢止前罰金罰鍰提高標準條例第2條、現行法
    規所定貨幣單位折算新臺幣條例第2條之規定，以銀元參佰
    元即新臺幣玖佰元折算壹日，較有利於受刑人，附此敘明。
五、查受刑人甲○○因犯妨害兵役治罪條例、詐欺、侵占等三罪
    ，經附表所示法院分別判處如附表所示之刑，均經確定在案
    ，有上開案件判決書及臺灣高等法院被告前案紀錄表附卷可
    稽。茲檢察官聲請定其應執行之刑，參酌前揭大法官解釋、
    判決、決議等，本院審核認聲請為正當，爰定其應執行之刑
    並諭知易科罰金之標準如主文所示。
六、依刑事訴訟法第477條第1項，刑法第53條，修正前刑法第51
    條第5款、第41條第1項前段，刑法施行法第3條之1第3項，
    廢止刪除前罰金罰鍰提高標準條例第2條，現行法規所定貨
    幣單位折算新臺幣條例第2條，裁定如主文。
中    華    民    國    98    年    12    月    28    日
                  刑事第一庭  法  官  陳義忠
以上正本證明與原本無異。
如不服本裁定，應於裁定送達後5日內向本院提出抗告狀（須附
繕本）。
「切勿逕送上級法院」
                              書記官  王希文
中    華    民    國    98    年    12    月    28    日


司法院資訊處製作；財團法人民間司法改革基金會備份。
